【裁判字號】    95,台上,1498
【裁判日期】    950323
【裁判案由】    業務侵占
【裁判全文】
最高法院刑事判決            九十五年度台上字第一四九八號
    上  訴  人  甲○○
                        號
                乙○○
                        1樓
                丙○○
    上 列一 人
    選任辯護人  林清源律師
上列上訴人等因業務侵占案件，不服台灣高等法院中華民國九十
三年十二月二十八日第二審更審判決（九十二年度重上更(三)字第
一二一號，起訴案號：台灣台北地方法院檢察署八十一年度偵字
第二○九一三號，八十二年度偵字第五五四四號、第五七五四號
、第五八六六號、第六一二○號、第六八九七號、第七九六九號
、第二四九一二號），提起上訴，本院判決如下：
    主  文
原判決關於甲○○、乙○○、丙○○部分撤銷，發回台灣高等法
院。
    理  由
本件原判決認定上訴人甲○○、乙○○、丙○○與已判刑確定之
丁○○前分別擔任國勝企業股份有限公司（下稱國勝公司）之董
事長、財務部副理、生產部經理、財務處長、常務董事（乙○○
先後擔任上述五職務）、董事長特別助理兼財務協理（丙○○擔
任）、會計經理、財務處長（以上二職位為丁○○先後擔任），
均係從事業務之人。緣國勝公司於民國七十七年十月四日，向前
財政部證券管理委員會（下稱證管會）申請核准發行股票，並於
七十八年四月十九日，向證管會申請發行新股二千四百二十二萬
四千股，獲得新台幣（下同）四億元增資款。但該公司以其中一
億元清償債務後，資金依然不足，上訴人等乃委由丁○○製作國
勝公司財務報表及增資計畫書，於七十九年六月十九日向證管會
申請再發行新股三千九百四十六萬二千四百股，又獲得三億元資
金。而國勝公司七十九年增資計畫項目計有：購入機器設備（Ｐ
ＣＢ）、購買機器設備（電子）、宿舍三及四樓、林口二樓工程
二期及海外設廠等項（詳如原判決附表一所示）。惟甲○○於七
十八年底，向該公司董事會提議在馬來西亞吉隆坡設廠獲准後，
竟與丙○○、乙○○、丁○○等人共同意圖為自己不法之所有，
思利用該公司國外設廠資金均由渠等負責調度之機會，共同侵占
上開增資款。彼等謀議以約一萬元之低價購買位於馬來西亞吉隆
坡之ＳＡＨＡＲＩＢ（Ｍ）ＳＤＮＢＨＤ公司作為國勝公司之子
公司以取代設廠，並推由甲○○、乙○○於七十九年九月十三日
與不知情之謝振南同往馬來西亞吉隆坡，為該子公司在當地渣打
銀行開設帳戶（帳號：000－000000000號）；並與
該銀行約定由甲○○、乙○○、謝振南三人中之二人在提款單上
簽名，即可領取該帳戶內之資金。旋接續於八十年一月十七日、
同年月十八日、同年月十九日、同年月二十一日，自國勝公司七
十九年度增資款中依序匯出二千七百萬元、二千七百萬元、二千
七百萬元、一千四百萬元，共計九千五百萬元至ＳＡＨＡＲＩＢ
（Ｍ）ＳＤＮＢＨＤ公司在馬來西亞吉隆坡渣打銀行所設立之上
開帳戶，再由甲○○、乙○○分三、四次將上述款項匯至丙○○
指定台灣某銀樓在香港之分店所設某銀行之帳戶後，然後再由不
詳姓名之人輾轉匯回台灣某不詳金融機構之不詳帳戶內，用以支
付甲○○與胡奇簽訂之不動產買賣契約之部分價款（總價款七億
一千二百萬零八千元），以及甲○○以黃自強名義與胡奇簽訂之
不動產買賣契約之部分價款（總價款六億零八百五十萬元），而
向胡奇等人購得坐落台北市○○區○○段二小段第三○一號等七
筆土地，並分別由乙○○開立如原判決附表二所示之支票，及由
黃自強開立金額共計一億二千七百二十七萬二千五百元之支票，
以支付上揭土地買賣價款。嗣再利用不知情之溫良妹於八十年一
月二十三日，至台北市第三信用合作社城內分社，將上開自香港
匯回台灣款項中之三千萬元，轉匯至乙○○在第一商業銀行南門
分行第00000000000號之帳戶，以使如原判決附表二
編號一、二所示之支票兌現。並利用不知情之林進財、鄭美華及
某不詳姓名之人陸續於八十年一月二十五日、同年二月二十八日
、同年二月二十八日、同年三月二十五日、同年四月八日、同年
四月十九日、同年五月六日、同年五月十五日，依序匯款六十二
萬四千零八十五元、八百零三萬元、二百萬元、二百五十萬元、
二百萬元、二百萬元、二百萬元、二百萬元（共計五千一百十五
萬四千零八十五元）予上述土地所有人之代理人李豐裕等人。又
再以現金、台灣銀行支票及匯款等方式支付上開土地價款（包括
丙○○自勁隆公司侵占之一億零五百五十六萬四千一百二十元）
，總計支付買賣價金二億五千萬元，扣除甲○○個人支付之三千
七百萬元，共計二億一千三百萬元，而將該公司增資款中之九千
五百萬元予以侵占入己；原增資計畫中之海外投資則分文未付。
乙○○於八十年二月繼任國勝公司董事長後，即與丙○○及財務
處長黃自強、會計主辦林進發（以上二人均經判刑確定）等人共
同基於犯意之聯絡，推由林進發於八十二年初某日，製作國勝公
司八十年度第一、二、三、四季，及八十一年度第一季不實之增
資款執行報表，虛載海外投資已執行百分之五十九，海外建廠因
土地過戶中及公司登記未完成，故海外建廠延後等不實事項，並
經黃自強複核，乙○○決行，於八十二年二月二十五日呈報證管
會，足以生損害於國勝公司及證管會。又丙○○於七十八年間某
日，以其妻妹陳麗莉之名義申請設立勁隆公司後，竟承前開業務
侵占之概括犯意，利用其在業務上持有該公司資金之機會，於八
十年間以預付土地款之名目，挪用勁隆公司款項一億零五百五十
六萬四千一百二十元，以支付前述土地買賣價金。復於八十一年
一月三十一日，將該公司款項七百五十萬元予以侵占入己。且其
明知勁隆公司並未於該日購入玉山銀行股票七十五萬股，竟於其
業務上所作成之當日現金帳上故意虛載該公司支出七百五十萬元
購入玉山銀行股票七十五萬股之不實事項，以資掩飾，足以生損
害於勁隆公司等情。因而撤銷第一審關於上訴人等部分之判決，
改判論處甲○○、乙○○（牽連犯）共同意圖為自己不法之所有
，而侵占對於業務上所持有之物罪，及論處丙○○（牽連犯）共
同連續意圖為自己不法之所有，而侵占對於業務上所持有之物罪
刑。並就上訴人等被訴其餘業務侵占、偽造文書、違反證券交易
法及違反商業會計法等罪部分均不另為無罪之諭知，固非無見。
惟查：(一)、按刑事訴訟法第九十五條第一款關於告知「犯罪嫌疑
及所犯所有罪名」程序之規定，旨在使被告得以充分行使其訴訟
防禦權，以達刑事訴訟發見真實兼及程序公正之目的。是以法院
如欲變更檢察官起訴之法條或罪名而為判決者，自應依上開規定
於審判期日前踐行告知罪名之程序，始能避免突襲性裁判，而確
保被告之權益；否則其對於訴訟程序之踐行，即難謂適法。本件
公訴意旨指丙○○（夥同甲○○、乙○○）於八十一年一月三十
一日侵占勁隆公司之七百五十萬元後，於該公司帳冊上虛載支出
七百五十萬元以購入玉山銀行股票七十五萬股之不實事項等情，
認其等此部分所為涉犯修正前商業會計法第六十六條第一款之罪
嫌。原判決就此部分變更起訴法條，改論丙○○以刑法第二百十
五條之業務上登載不實罪（見原判決第四十六頁倒數第七行至第
四十七頁第三行）。但並未依上開規定於審判期日前踐行告知罪
名變更之程序，有原審訊筆錄、準備程序及審判筆錄可稽（見原
審卷(一)第六十頁、第一一八頁、原審卷(二)第五十六頁）。依上說
明，其對於訴訟程序之踐行，自難謂適法。(二)、原判決認定丙○
○於八十年間，以預付土地款之名目，挪用勁隆公司款項一億零
五百五十六萬四千一百二十元，以支付其與鄭、沃、呂等人指示
黃自強購買土地之價金。復於八十一年一月三十一日，將該公司
款項七百五十萬元挪作私用（帳載購入玉山銀行股票七十五萬股
，但股票不知去向）等情，而就此部分論以業務侵占罪。然其對
於丙○○究竟以何種方法侵占勁隆公司之上述款項，或如何自該
公司設於何一金融機構帳戶提領上述款項，以及其又將該等款項
匯至何人之帳戶或交付何人等攸關其犯罪手段、方法及過程之重
要內容，均未於事實欄內詳加認定記載明白，自不足資為論罪科
刑之依據。本院前次發回意旨對此已加以指明，乃原判決仍未注
意調查認定記載明白，致此項瑕疵依然存在，自有可議。又原判
決認定丙○○侵占勁隆公司七百五十萬元後，並於其業務上所作
成之現金帳上虛載該公司支出七百五十萬元購入玉山銀行股票七
十五萬股之不實事項，足以生損害於勁隆公司等情，而就此部分
論以業務上文書登載不實罪。惟依原判決理由所述：勁隆公司（
登記負責人為丙○○之妻妹陳麗莉）係由丙○○一人實際經營，
會計小姐均係依照丙○○之指示作帳云云（見原判決第四十五頁
第四行）。果爾，則上述現金帳究竟係由丙○○親自製作？抑或
由其指示該公司不知情之會計小姐所製作？此與丙○○究應成立
上開罪名之直接正犯？抑或間接正犯有關，自有一併探究明白之
必要。原判決對此未詳予查明，遽認丙○○應成立業務上文書登
載不實罪之直接正犯，亦嫌調查未盡。(三)、原判決認定上訴人等
將國勝公司七十九年度發行新股之增資款九千五百萬元，陸續匯
至該公司設於馬來西亞吉隆坡之子公司「ＳＡＨＡＲＩＢ（Ｍ）
ＳＤＮＢＨＤ」在當地渣打銀行所開立之帳戶內後，再由甲○○
、乙○○分三、四次將該款項全部匯至丙○○所指定台灣某銀樓
香港分店之不詳金融機構之帳戶內，嗣再由不詳之人輾轉匯回台
灣某不詳金融機構不詳帳戶內，用以支付甲○○以私人名義所購
買土地之價款等情，而就此部分論以業務侵占罪。然其對於鄭、
沃二人究竟將上述九千五百萬元匯至侯某所指定台灣何人所開設
之銀樓香港分店之何一金融機構之帳戶內？暨再由何人將上述金
融機構帳戶內之款項轉匯回台灣予何人在何金融機構之帳戶內，
以及事後再由何人將該等款項領出交予何人等攸關上訴人等侵占
犯行是否成立之重要事項，均未詳加調查認定記載明白，已難資
為論罪科刑之依據。原判決理由雖說明：卷內並無相關資金流向
之傳票或匯款資料，法務部調查局台北市調查處亦函覆稱並未掌
握甲○○等人之相關資金流向資料；況侵占罪為即成犯，鄭、沃
等人並未在馬來西亞吉隆坡設廠，則其等將國勝公司七十九年度
增資款其中之九千五百萬元匯至該公司設於馬來西亞吉隆坡之子
公司ＳＡＨＡＲＩＢ（Ｍ）ＳＤＮＢＨＤ在當地渣打銀行所設之
帳戶內時，其犯行即已成立，至該款項事後流向如何，均與上訴
人等成立業務侵占罪無涉，無調查之必要云云（見原判決第三十
三頁倒數第七行至倒數第四行、第三十四頁倒數第三行起至第三
十五頁第十行）。然查上訴人等既將國勝公司之增資款九千五百
萬元匯至該公司在馬來西亞吉隆坡所設立之子公司ＳＡＨＡＲＩ
Ｂ（Ｍ）ＳＤＮＢＨＤ設於當地渣打銀行之帳戶內，若渠等事後
並未將該帳戶內之款項領出據為己有，或轉匯至其他帳戶內供為
私人之用途，如何得以認為該九千五百萬元已遭鄭某等人侵占完
成？尚非全無疑竇。且原判決既謂查無證據足以證明鄭、沃二人
事後有將上述增資款輾轉匯回台灣某金融機構帳戶內之事實，則
其為上開事實之認定記載，亦失依據。究竟上訴人等將國勝公司
之增資款九千五百萬元匯至該公司設於馬來西亞吉隆坡之子公司
ＳＡＨＡＲＩＢ（Ｍ）ＳＤＮＢＨＤ在當地渣打銀行所設之帳戶
後，係由何人以何種方式將該款項轉匯至何人之金融機構帳戶內
？其提領或轉匯之方法、過程及資金具體流向如何？此與上訴人
等究竟有無將國勝公司增資款九千五百萬元據為己有攸關，原審
對此未詳予調查根究明白，遽認上訴人等侵占犯行已經完成，尚
嫌調查未盡。(四)、原判決事實欄第二段內記載：上訴人等利用不
知情之溫良妹於八十年一月二十三日，至台北市第三信用合作社
城內分社，將上開自香港匯回台灣款項中之三千萬元，轉匯至乙
○○在第一商業銀行南門分行第00000000000號之帳
戶內，以使原判決附表二編號一、二所示之支票兌現；並利用不
知情之林進財、鄭美華及某不詳姓名之人陸續匯款六十二萬四千
零八十五元、八百零三萬元、二百萬元、二百五十萬元、二百萬
元、二百萬元、二百萬元、二百萬元，共計五千一百十五萬四千
零八十五元予地主之代理人李豐裕等情（見原判決第六頁第十行
至第七頁第一行）。但並未於理由內說明其憑以認定溫良妹名義
匯入乙○○銀行帳戶之三千萬元，暨林進財、鄭美華等人陸續匯
予地主代理人李豐裕之款項五千一百十五萬四千零八十五元，均
屬前揭遭上訴人等所侵占國勝公司增資款九千五百萬元其中一部
分之證據及理由，尚嫌理由欠備。究竟上開溫良妹等人之資金來
源為何？是否上訴人等從ＳＡＨＡＲＩＢ（Ｍ）ＳＤＮＢＨＤ子
公司在渣打銀行帳戶內匯至香港後再轉匯回台灣之一部分？其等
與上訴人等有何關係？是否均將銀行帳戶提供上訴人等使用？此
與國勝公司之增資款九千五百萬元是否遭上訴人等侵占以供私人
購地使用有關。原審未對此詳加調查，亦未於理由內加以論敘說
明，難謂無調查未盡及理由欠備之可議。以上或為上訴意旨所指
摘，或為本院得依職權調查之事項，應認原判決仍有撤銷發回之
原因。至原判決其他不另為無罪諭知之部分，因與發回部分有審
判不可分關係，應併予發回。又原判決係依刑法第三百三十六條
第二項論處上訴人等三人罪刑，核屬刑事訴訟法第三百七十六條
第三款所列不得上訴第三審之案件，但本件係八十三年二月十七
日繫屬於法院，依刑事訴訟法施行法第五條第一項規定，仍應依
施行前之法定程序終結之，附此敘明。
據上論結，應依刑事訴訟法第三百九十七條、第四百零一條，判
決如主文。
中    華    民    國  九十五  年    三    月  二十三  日
                      最高法院刑事第四庭
                          審判長法官  吳  雄  銘
                                法官  池  啟  明
                                法官  劉  介  民
                                法官  郭  毓  洲
                                法官  韓  金  秀
      本件正本證明與原本無異
                                      書  記  官
中    華    民    國  九十五  年    三    月  二十七  日
                                                      Ｔ


司法院資訊處製作；財團法人民間司法改革基金會備份。
